【裁判字號】    94,建,100
【裁判日期】    951212
【裁判案由】    給付工程款
【裁判全文】
臺灣高雄地方法院民事判決               94年度建字第100號
原      告  第一環保能源科技股份有限公司
法定代理人  乙○○
訴訟代理人  陳旻沂律師
複代理人    邱麗妃律師
被      告  三友鋼管工業股份有限公司
法定代理人  甲○○○
訴訟代理人  吳文淑律師
            馮基源律師
            郭念慈律師
當事人間請求給付工程款事件，本院於民國95年11月29日言詞辯
論終結，判決如下：
  主  文
原告之訴及假執行之聲請均駁回。
訴訟費用由原告負擔。
  事實及理由
一、本件原告主張：原告原名稱係「第伊企業有限公司」於民國
    93年2 月6 日更名為「第一環保能源科技股份有限公司」。
    兩造於92年11月18日就被告坐落屏東縣里港鄉○○村○○路
    1 之3 號廠房內之廢水處理設備（下稱系爭廢水工程），簽
    訂廢水處理合約書（下稱系爭廢水合約），約定工程款未含
    稅為新台幣（下同）2,850,000 元，含稅則為2,992,500 元
    （計算式：2,850,000x1.05＝2,992,500） 。嗣被告追加定
    作塑膠桶平台、PE桶10T 、原水管料、耐酸鹼泵2 台、配電
    台1 組（下稱系爭追加塑膠桶平台工程），工程款計234,65
    3 元（含稅），暨人孔、改管管料、銑孔（下稱系爭追加人
    孔工程），工程款計9,555 元（含稅），總計為3,236,708
    元。系爭廢水工程已於93年11月間完工，被告並已開始使用
    ，詎被告僅給付其中第1 期款1,197,000 元（含稅）及第2
    期款之部分金額800,000 元，合計為1,997,000 元，其餘1,
    239,708 元（計算式：3,236,708- 1,997,000＝1,239,708
    元）尚未給付。原告於93年11月12日以請款單向被告請款，
    未獲給付，嗣原告至被告工廠將調整槽循環泵1 台價值43,6
    50元（系爭廢水合約部分）、耐酸鹼泵2 台（系爭追加塑膠
    桶平台工程部分）合計價值42,000元、配電盤1 只（系爭追
    加塑膠桶平台工程部分）價值15,000元拆除並載回，合計總
    價值為100,650 元，扣除100,650 元後，被告尚應給付原告
    1,139,058 元（計算式：1,239,708 元-100,650元＝1,139,
    058 元，其中系爭廢水工程部分之工程款為951,850 元、追
    加工程部分之工程款為187,208 元），為此本於民法第505
    條承攬之法律關係及系爭廢水合約第6 條，提起本件訴訟。
    又因被告至遲已於93年11月14日收受上開請款單，爰依民法
    第229 第2 項規定請求自93年11月15日起算之遲延利息等語
    。聲明求為判決：(一)被告應給付原告1,139,058 元，及自93
    年11月15日起至清償日止，按年息5%計算之利息。(二)訴訟費
    用由被告負擔。(三)原告願供擔保，請准宣告假執行。
二、被告則以：兩造確於92年11月18日就系爭廢水工程簽訂系爭
    廢水合約，依約原告應於雙方簽訂合約後90天工作天內施作
    完成，被告應於簽訂系爭廢水合約後15日內給付原告工程總
    價款40％（第一期款）；於原告將機械設備運至現場且安裝
    完成，以30天期票給付原告工程總價款50％（第二期款）；
    於試車驗收完成時，以30天期票給付原告工程總價款10％（
    尾款）。被告在原告尚未提供相關設備施作前，即依約給付
    第一期款1,197,000 元（含稅）。詎原告於93年初以其財務
    困難為由，要求被告先給付第2 期款，被告為顧及雙方商誼
    ，乃於93年5 月26日先給付第2 期款中之80萬元予原告，原
    告仍遲未依約將全部機械設備運至現場安裝，而已安裝於現
    場之桶槽，亦未依約將之架高，經被告告知，原告始依約將
    桶槽架高，事後卻於93年11月12日之工程請款單上擅自追加
    爭爭塑膠桶平台工程費用314,790 元，及系爭追加人孔工桯
    部分之費用9,555 元，爭爭塑膠桶平台工程費用折讓後為23
    4,653 元。嗣原告仍未依約完成後續工程，致被告停工5 個
    月，被告屢次催告原告繼續完成工程，原告均置之不裡，被
    告只能自行完成後續工程。未料，於被告自行完工後，原告
    公司之人員朱昌輝竟夥同3 至4 位不詳姓名年籍之男子於94
    年1 月5 日，擅自闖入被告工廠，剪斷電動大門，拆卸廢水
    處理設備之主要設備，搬走主要機械，致系爭廢水設備無法
    正常運作，被告無法營業，原告嚴重違反合約，並使被告受
    損。是以，原告並未依約完工，依法自無權請求工程款。又
    依系爭廢水合約第9 條第1 項第2 款之約定，原告未依約完
    工，且夥同不明男子私闖被告工廠，拆除重要設備，經被告
    書面警告後仍未改善，被告自得終止系爭廢水合約，並以95
    年1 月11日答辯(一)狀繕本之送達為終止之意思表示等語置辯
    。答辯聲明求為判決：(一)駁回原告之訴及假執行之聲請。(二)
    訴訟費用由原告負擔。(三)如受不利判決，願供擔保請准免為
    假執行之宣告。
三、兩造不爭執事項如下：(一)原告原名稱係「第伊企業有限公司
    」於93年2 月6 日更名為「第一環保能源科技股份有限公司
    」，並有經濟部函及公司基本資料查詢在卷可稽（見本院卷
    第13、14頁）。(二)兩造於92年11月18日就系爭廢水工程簽訂
    系爭廢水合約，約定工程款之未稅價為2,850,000 元，含稅
    價為2,992,500 元，並有系爭廢水合約書在卷可證（見本院
    卷第7 頁）。(三)被告已給付原告第1 期工程款（含稅）1,99
    7,000 元，及於93年5 月26日給付第2 期工程款中之800,00
    0 元。(四)原告於94年1 月5 日派員至現場將調整槽循環泵1
    台、耐酸鹼泵2 台、配電盤1 只、有板框式污泥脫水機之空
    氣壓縮機及調整槽用幫浦拆除後，其中調整槽循環泵1 台、
    耐酸鹼泵2 台、配電盤1 只並載走，其餘則放置於現場。
    (五)系爭廢水工程之調整槽並無裝置噴嘴SUS 。
四、兩造爭執事項如下：(一)原告是否已依約完工及試車完畢？(二)
    系爭追加塑膠桶平台工程及系爭追加人孔工程係屬系爭廢水
    合約工程範圍抑屬追加工程？(三)原告請求系爭廢水合約所剩
    餘之工程款951,850 元及追加部分之工程款187, 208元，有
    無理由? (四)原告所安裝之廢水設備有無瑕疵？茲就此爭執點
    分述如下：
（一）原告是否已依約完工及試車完畢？
    1.原告主張其依約將機械設備運至現場安裝，並經被告驗收
      及已試車完畢云云，為被告所否認，原告自應就上開事實
      負舉證責任。
    2.查，依系爭廢水合約書第6 條之約定，於原告將機械設備
      運至現場且安裝完成，被告應給付50％之工程款1,425,00
      0 元（未含稅）予原告，於「驗收完成」被告應給付尾款
      即10％之工程款285,000 元（未含稅）予原告等情，有系
      爭廢水合約書在卷可稽，且為兩造所不爭執，自堪認屬實
      。又被告已給付第一期款1,197,000 元（含稅）及第二期
      款之部分金額800,000 元予原告之事實，亦為兩造所不爭
      執，果真如原告所稱其已將機械設備運至現場且安裝完成
      ，則依上開系爭廢水合約書第6 條之約定，原告即得向被
      告請求50% 工程款（含稅）之金額應係1,496,250 元而非
      800,000 元，是被告僅給付第2 期工程款中之800,000 元
      ，能否認為原告已依約將機械設備運至現場且安裝完成?
      經查，依原告所提其於93年10月6 日致被告催告函中陳稱
      ：「本公司（即原告）已於『6 』月初依合約完成按裝，
      請依約履行第二期請款程序辦理。」，有該函在卷可證（
      見本院卷第57頁），而被告給付原告第2 期工程款中之80
      0,000 元係在93年「5 」月26日，係在原告所稱完成按裝
      即93年「6 」月初之前，足證在被告給付原告第2 期工程
      款中之800,000 元時，原告尚未依約完成按裝，故被告給
      付上開800,000 元尚不足以證明係因原告已依約將機械設
      備運至現場且安裝完成，是原告主張被告給付第二期工程
      款中之800,000 元，足見原告已依約將機械設備運至現場
      且安裝完成云云，不足採信。被告辯稱：係因原告要求，
      伊為顧及兩造商誼，始先給付第二期款中之800,000 元等
      語，尚堪採信。
    3.次查，兩造於93年10月7 日就系爭廢水工程達成協議，並
      簽立協議書（下稱系爭協議書），兩造同意由原告於93年
      10月11日至10月18日期間派員至被告工廠進行污水處理設
      備試車事宜，原告必須改正所有問題點，且試車期間，機
      械設備有任何問題，原告必須負完全的責任，進行改正，
      「試車完畢」，被告必須付清原告所剩餘之工程款等情，
      有該協議書在卷可參（見本院卷第58頁），且為兩造所不
      爭執，自堪認屬實。又系爭協議書甲項之所稱之「試車
      完畢」，依系爭協議書甲項之及約定，於試車期間原
      告必須「改正所有問題點」及「機械設備有任何問題，必
      須負完全的責任，進行改正」等語觀之，應係指原告應將
      系爭廢水工程改正到符合系爭廢水合約之約定，始可請求
      剩餘之工程款。準此，足認兩造對於原告是否已「依約」
      將機械設備運至現場且安裝完成有爭執，否則原告焉會簽
      立系爭協議書，同意對於機械設備進行試車? 故原告主張
      其已於93年6 月初依約將機械設備運至現場並安裝完成，
      被告於接獲原告93年10月6 日之傳真請款函文（見本院卷
      第57頁）後，於翌日93年10月7 日即與原告達成系爭協議
      ，約定於同年月11日至18日進行試車，試車完畢，被告必
      須付清原告合約剩餘款項，足見原告早已完成安裝，否則
      如何試車云云，不足採信。
    4.又依系爭廢水合約六、付款辦法之2.約定，於原告將機械
      設備運至現場且安裝完成，被告應給付原告工程總價款50
      ％即1,425,000 元（未含稅），所謂「將機械設備運至現
      場且安裝完成」，應係指原告依「系爭廢水合約」將機械
      設備運至現場且安裝完成而言，苟原告雖將機械設備運至
      現場且安裝完成，然其所提供之機械設備或施工方式非依
      「系爭廢水合約」約定而為，被告仍無即給付上開50% 工
      程款之義務。查，依被告所委請訴外人黃金龍律師事務所
      於94年1 月5 日致原告函中稱：「．．．然期間中，該公
      司（指原告）施作之廢水處理設備，諸多瑕疵，並『未』
      具備當初所『約定之品質』，而不適於約定使用程度之運
      行，該公司（指原告）雖曾多次派員維修，然問題未獲解
      決。．．」，有該函在卷可參（見本院卷第44頁），足見
      被告係認原告未依系爭廢水合約之約定將機械設備運至現
      場且安裝完成，且原告雖派員維修，問題仍未解決，因而
      質疑機械品質不合系爭廢水合約約定，非單指責原告之施
      工有瑕疵而已。是原告主張上開通知函意既指責原告有諸
      多瑕疵，足見原告已完工，否則若連完工都尚未完成，如
      何能有諸多瑕疵，又原告公司如何「多次派員維修，然問
      題未獲解決」？更可證明原告已完工並已進行試車云云，
      亦無足取。又原告既尚未依系爭廢水合約將機械設備運至
      現場且安裝完成，則依常情而言，被告自不可能依系爭廢
      水合約驗收系爭廢水工程，或同意原告於93年10月11 日
      至10月18日期間所為之試車已符合系爭協議書所稱之「試
      車完畢」，此外，原告又未能舉證證明被告已驗收系爭廢
      水工程或試車已符合系爭協議書所稱之「試車完畢」，是
      原告主張其依約將機械設備運至現場安裝，並經被告驗收
      及已試車完畢云云，尚無足採信，被告辯稱原告尚未依約
      完工，亦未試車完畢等語，尚堪採信。
    5.末查，被告於95年3 月18日傳真對帳函予原告稱至94年12
      月31日止原告對被告尚有應收款項餘額1,239,708 元，並
      於其上註明「本函僅為核對貴我雙方往來帳目之用」，而
      原告並持被告因請款而所簽發之統一發票向稅捐稽徵機關
      報稅等情，為兩造所不爭執，並有統一發票及傳真對帳函
      在卷可稽（見本院卷第53及104 頁），上開傳真對帳函雖
      記載原告對被告尚有應收款項餘額1,239,708 元，惟亦註
      明「本函僅為核對貴我雙方往來帳目之用」，此乃因被告
      已持上開統一發票向稅捐稽徵機關報稅，而與原告核對往
      來帳目，又被告尚未給付本件工程款，卻持上開統一發票
      向稅捐稽徵機關報稅，其報稅是否確實及有無違法，應由
      稅捐機關認定，不因被告已持上開統一發票報稅，即推定
      原告已依約完工，及經被告驗收或已試車完畢。故原告主
      張依上開統一發票及傳真對帳函，被告已承認有欠原告工
      程款1,239,708 元，足見原告已依約完工及試車完畢云云
      ，不足採信。再者，原告主張依93年11月12日請款單第4
      項載有藥品費，可證明本件工程已完工並已試車完畢，才
      會使用Polymet 、PAC 等藥品，此批藥品是正式試車後，
      被告另向原告購買作為正式運轉處理廢水之用，被告並已
      支付費用完畢，足證本件工程已完工並已試車完畢云云，
      固據其提出工程請款單為證（見本院卷第12頁），惟為被
      告所否認，並辯稱：請款單係原告個人所自行製作，未經
      被告簽章認可，尚無法作為原告已完工之證明等語。查，
      上開工程請款單係原告所製作，被告並未在其上簽章，故
      尚難僅憑原告所製作之工程請款單即認原告因試車而使用
      Polymet 、PAC 等藥品，及原告已依約完工，並試車完畢
      ，是原告上開主張，不足採信。
（二）系爭追加塑膠桶平台工程及系爭追加人孔工程係屬系爭廢
      水合約工程範圍抑屬追加工程？
      原告主張系爭追加塑膠桶平台工程及系爭追加人孔工程係
      非屬系爭廢水合約工程範圍，係屬追加工程之事實，為被
      告所否認，並辯稱: 上開之工程係屬系爭廢水合約工程範
      圍云云。經查，依兩造所簽立之系爭協議書記載，被告同
      意就追加部分「依93年5 月『14』日報價單(一)部分之70％
      ，(二)進酸後勘用即留用，否則退回，(三)~ (七)依報價確定．
      ．．」，有系爭協議書在卷可證（見本院卷第58頁），而
      93年5 月14日報價單即為系爭追加塑膠桶平台工程部分，
      其中(一)部分為塑膠桶平台1 式、(二)部分為PE桶10T1只、(三)
      部分為原水配管工資、(四)部分為原水管料、(五)部分為耐酸
      鹼泵2 台、(六)部分為配電台1 組、(七)部分為工資，有報價
      單1 紙在卷可稽（見本院卷第60頁），足證就上開施工部
      分應非屬系爭廢水合約工程範圍，否則被告焉會簽立系爭
      協議同意給付系爭追加塑膠桶平台工程部分之工程款? 是
      原告主張系爭追加塑膠桶平台工程部分，不在原系爭廢水
      工程範圍內，係屬追加部分等情，尚堪採信。又依上開協
      議書之記載，被告僅同意於試車完畢給付系爭追加塑膠桶
      平台工程部分之工程款，並不包括系爭追加人孔工程部分
      即93年5 月「12」日原告所傳真予被告之報價單中之人孔
      、改管管料、銑孔及工資等情，有系爭協議書及報價單在
      卷可稽（見本院卷第61頁），而原告又未能舉證證明上開
      系爭追加人孔工程之工程款9,555 元部分，係屬追加工程
      ，且被告同意付款，是原告主張系爭追加人孔工程係屬追
      加，不在原系爭廢水工程範圍，而請求此部分之工程款9,
      555 元，應屬無據。
（三）原告能否請求系爭廢水合約所剩餘之工程款951,850 元及
      追加部分之工程款187,208 元?
    1.按工作物材料由承攬人供給之工作物供給契約，如當事人
      之意思重在工作物之完成時，不失為承攬契約之一種，有
      最高法院89年度台上字第831 號判決可資參照。又承攬契
      約之承攬人有依契約本旨完成工作之義務，其工作之性質
      須交付者，承攬人並有交付工作之義務，此在材料係由承
      攬人供給之情形，亦無不同。查，本件系爭廢水工程係連
      工帶料，著重在廢水處理設備工作物之完成，故兩造所簽
      立之系爭廢水合約應屬承攬契約。
    2.次查，原告於94年1 月5 日未經被告同意，派員將調整槽
      循環泵1 台、耐酸鹼泵2 台、配電盤1 只均拆除載回，及
      將空氣壓縮機、調整槽用幫浦拆除後，放置於現場，並剪
      掉配線，又調整槽之噴嘴SUS 業已由原告拆除拿走等情，
      為兩造所不爭執，並有照片在卷可參，自堪認屬實，而原
      告又自承其中調整槽循環泵係屬系爭廢水合約部分、耐酸
      鹼泵及配電盤係屬系爭追加塑膠桶平台工程部分，上開物
      品皆係系爭廢水工程及系爭追加塑膠桶平台工程之重要部
      分，原告於被告驗收完成或試車完畢前，未經被告同意即
      拆除、或拆除及取走上開重要物品，復將配線剪掉，則系
      爭廢水處理設備勢必無法正常運作處理被告工廠所排放之
      廢水，足認原告所施作之系爭廢水工程及系爭追加塑膠桶
      平台工程顯尚未依系爭廢水合約之本旨完成，更遑論依系
      爭廢水合約之本旨交付工作物予被告。是原告既尚未依約
      完成工作物，即不得請求系爭廢水合約所剩餘之工程款95
      1,850 元及追加部分之工程款187,208 元。
（四）原告既尚未依約完成工作物，尚不得請求系爭廢水合約所
      剩餘之工程款951,850 元及追加部分之工程款187,208 元
      ，則原告所安裝之廢水設備有無瑕疵，即毋庸再一一論述
      。
五、綜上所述，原告依民法第505 條承攬之法律關係及系爭廢水
    合約第6 條之規定，請求被告給付1,139,058 元，及自93年
    11月15日起至清償日止，按年息5% 計 算之利息，為無理由
    ，不予准許。又原告之訴既經駁回，其假執行之聲請即失所
    附麗，應併予駁回。
六、本件事證已臻明確，兩造其餘攻擊防禦方法於判決結果不生
    影響，故不再一一論述，併此明。
七、據上結論，本件原告之訴為無理由，依民事訴訟法第78條，
    判決如主文。
中    華    民    國    95    年    12    月    12    日
                  民事第三庭法  官  鄭月霞
正本係照原本作成。
如對本判決上訴，須於判決送達後20日內向本院提出上訴狀。
中    華    民    國    95    年    12    月    12    日
                                書記官  余幼芳


司法院資訊處製作；財團法人民間司法改革基金會備份。
